【裁判字號】    95,裁,2253
【裁判日期】    951012
【裁判案由】    綜合所得稅
【裁判全文】
最  高  行  政  法  院  裁  定
                                     95年度裁字第02253號
上  訴  人  甲○○○
訴訟代理人  黃秋火
被 上訴 人  財政部高雄市國稅局
代  表  人  邱政茂
上列當事人間因綜合所得稅事件，上訴人對於中華民國94年6月
30日高雄高等行政法院94年度簡字第51號判決，提起上訴，本院
裁定如下：
    主  文
上訴駁回。
上訴審訴訟費用由上訴人負擔。
    理  由
一、按對於適用簡易程序之裁判提起上訴或抗告，須經本院許可
    ，且該許可以訴訟事件所涉及之法律見解具有原則性者為限
    ，行政訴訟法第235條定有明文。
二、上訴意旨略謂：上訴人之配偶於民國89年度出售信勝投資股
    份有限公司（下稱信勝公司）股票之行為，與證券市場交易
    人擇機出售股票相同，其間所發生之獲利或損失屬財產交易
    所得或損失，於89年度綜所稅申報時依所得稅法之規定申報
    。奈經被上訴人假借實質課稅原則名目，濫用所得稅法第66
    條之8規定，違法課徵上訴人配偶90年度未獲分配之股利收
    入。原判決採信被上訴人片面之詞，違反憲法第15條保障財
    產權之精神、所得稅法收付實現原則、誤用實質課稅原則及
    所得稅法第66條之8規定，有不適用法規或適用不當、判決
    不備理由等違背法令。上訴人配偶於89年11月間出售信勝公
    司持股後即非信勝公司股東，因此未能參與信勝公司90年度
    之股東常會，而該公司90年度經股東會決議分派之現金股利
    ，上訴人配偶並未獲配乃為事實，上訴人配偶既未現實獲有
    具體現金，不符個人所得稅收付實現原則，實質上即無被上
    訴人所稱將「應稅之營利所得轉換為免稅之證券交易所得」
    之情形。被上訴人核課方式接近株連九族，有違憲法第15條
    保障財產權之精神及司法院釋字第377號解釋之收付實現原
    則。縱依被上訴人所言，係將「應稅之營利所得轉換為免稅
    之證券交易所得」，然所得稅法第66條之8係兩稅合一制度
    之防杜條款，並非股權移轉規範，本案股權移轉之事實，與
    兩稅合一制之實施，毫無關聯性，原判決將本案與所得稅法
    第66條之8規定相連結，據以課徵上訴人綜合所得稅，顯有
    法律涵攝錯誤之違法，有悖稅捐法定主義。又參照所得稅法
    第66條之8立法理由，原判決忽略立法理由有關避免破壞兩
    稅合一制度之意旨，曲解為該規定與兩稅合一制度脫鉤，顯
    然違反法律解釋原則云云。
三、本件原判決以：所得稅法第66條之8規定：「個人或營利事
    業與國內外其他個人或營利事業、教育、文化、公益、慈善
    機關或團體相互間，如有藉股權之移轉或其他虛偽之安排，
    不當為他人或自己規避或減少納稅義務者，稽徵機關為正確
    計算相關納稅義務人之應納稅金額，得報經財政部核准，依
    查得資料，按實際應分配或應獲配之股利、盈餘或可扣抵稅
    額予以調整。」上訴人之配偶周俊雄原為信勝公司股東，經
    被上訴人查得上訴人配偶及信勝公司股東多人，於89年11月
    間，將持有信勝公司股票大量出售予循環投資有限公司，將
    原應歸屬該公司股東之營利所得轉換為證券交易所得，有涉
    嫌藉股權之移轉為自己規避或減少應納稅捐之情事，乃報經
    財政部核准按所得稅法第66條之8規定，將信勝公司90年度
    原分配予循環公司之現金股利新臺幣（下同）95,188,337元
    ，按上訴人配偶出售信勝公司予循環公司之股數比例，調整
    核定上訴人配偶90年度營利所得516,137元，併課上訴人當
    年度綜合所得稅，有財政部91年3月12日台財稅字第0910451
    175號函及被上訴人核定通知書附於原處分卷可稽。上訴人
    配偶利用稅法之相關規定，將所有信勝公司股份轉讓於以購
    買上訴人配偶等人所持有之信勝、明公司股份為唯一目的
    而設立之循環公司，一方面享受投資收益免稅之優惠，一方
    面藉高價之股權買賣之投資成本以列報鉅額投資損失，先設
    立循環公司，由循環公司向上訴人配偶等人購買渠等對信勝
    、明公司之持股，再由兩公司配發現金股利予循環公司，
    再辦理減資，此等一連串之行為，明顯濫用私法上之股份轉
    讓自由，其目的無他，僅為規避上訴人配偶等人個人營利所
    得之綜合所得稅賦，以取得租稅利益，此種稅捐規避行為，
    屬於脫法行為，在稅法上應予以否定，課以與未轉讓時相同
    之稅捐，亦即依其實際上存在之經濟事實予以課稅，俾符課
    稅公平原則，以符司法院釋字第420號解釋所揭櫫之「實質
    課稅原則」。被上訴人以上訴人配偶售股交易，既有諸多異
    常情形，雖其形式上之安排符合法律規定，惟其實質之經濟
    意義，顯屬租稅規避行為，被上訴人將循環公司90年度申報
    之現金股利95,188,337元，按上訴人配偶之售股比例，調整
    回復為上訴人配偶該年度之股利所得，併課上訴人該年度綜
    合所得稅，於法自無不合。至上訴人爭執本件並非所得稅法
    第66條之8規範對象，無該法條規定之適用云云。惟觀諸所
    得稅法第66條之8之立法理由係謂：「1.實施兩稅合一後，
    本國個人股東獲配股利或盈餘中所含之可扣抵稅額，依修正
    條文第3條之1及第71條第2項規定，除可扣抵其應納綜合所
    得稅額外，扣抵有餘尚可退還：公司及機關或團體獲配股利
    或盈餘中所含之可扣抵稅額，依修正條文第42條規定，因其
    股利不計入所得額課稅，故該稅額不得扣抵其應納稅額；外
    國股東獲配股利或盈餘中所含之可扣抵稅額，依修正條文第
    73條之2規定，除屬已加徵10%營利事業所得稅部分，得抵繳
    其股利之應扣繳稅款外，並不得退還。由於不同身分納稅義
    務人間，有關稅額扣抵與退還之規定各不相同，易滋生納稅
    義務人利用股權之暫時性移轉或其他虛偽之安排，不當規避
    或減少納稅義務之誘因。為防杜納稅義務人藉投資所得適用
    稅率高低之不同，將高稅率者應獲配之股利、盈餘及可扣抵
    稅額，移轉為低稅率者所有，或將不計入課稅之股利或盈餘
    ，移轉為應計入課稅之股利或盈餘，俾利用可扣抵稅額扣抵
    應納稅額，甚或退還等，不當規避或減少納稅義務，減損政
    府稅收，並破壞兩稅合一制度，爰參酌紐西蘭及新加坡立法
    例，規定稽徵機關正確計算相關納稅義務人之應納稅額，得
    報經財政部核准後，依查得資料，按營利事業實際獲配之股
    利、盈餘或可扣抵稅額，或按納稅義務人實際應獲配之股利
    、盈餘或可扣抵稅額，分別予以調整．．．。2. 依紐西蘭
    所得稅法第99節或新加坡促進經濟發展法第33節之規定，徵
    稅機關首長對於所有以計畫、信託、贈與、契約、協議、處
    分、交易或其他方式直接或間接移轉稅負、免除、規避、減
    少或延遲納稅義務，並藉以獲取租稅利益之安排，均得按其
    認為合適之方式，否定或變更其安排，並計算納稅義務人之
    所得或應納稅額。」立法理由除載上訴人所述情形外，並列
    「對於所有以計畫、信託、贈與、契約、協議、處分、交易
    或其他方式直接或間接移轉稅負、免除、規避、減少或延遲
    納稅義務，並藉以獲取租稅利益之安排，均得按其認為合適
    之方式，否定或變更其安排，並計算納稅義務人之所得或應
    納稅額。」此參所得稅法第66條之8係規定以藉股權之移轉
    或其他虛偽之安排，不當為他人或自己規避或減少納稅義務
    者，稽徵機關報經財政部核准而按實際應分配或應獲配之股
    利、盈餘或可扣抵稅額予以調整所得或應納稅額為構成要件
    。上訴人指摘該規定違反明確性原則云云，亦無可採。況本
    件上訴人配偶係明知信勝公司有鉅額之盈餘可分配，卻於89
    年11月間以每股170元出售予剛設立之循環公司，致將其應
    獲配之股利移轉為循環公司獲配；信勝公司在無虧損情形下
    ，復辦理減資，並按面額每股10元，退回股東股款，致循環
    公司89年度發生鉅額投資損失，可沖抵其90年度獲配現金股
    利之投資收益。則循環公司雖自信勝公司取得鉅額之股利，
    但在兩稅合一稅制下，卻因該投資收益不計入所得而免於課
    稅，嗣後之年度盈餘即可藉彌補帳載投資損失產生之鉅額累
    積虧損，規避未分配盈餘加徵10%之營利事業所得稅。上訴
    人配偶亦係利用兩稅合一制之實施，涉有藉股權之移轉，不
    當為他人或自己規避或減少納稅義務情事，上訴人配偶之行
    為確已該當所得稅法第66條之8利用股權之移轉或其他虛偽
    之安排，不當規避或減少納稅義務情形。從而被上訴人於報
    經財政部核准後，將信勝公司90年度原分配予循環公司之現
    金股利95,188,337元，按上訴人配偶原出售股數比例，調整
    核定上訴人配偶90年度營利所得516,137元，併課上訴人該
    年度綜合所得稅，即非無據。本件被上訴人之處分認事用法
    並無違誤，復查決定及訴願決定予以維持，均無不合，因將
    上訴人之訴駁回，經核於法並無違背。
四、本件上訴理由與上訴人在原審所主張之理由並無不同，無非
    以其一己對於所得稅法第66條之8規定之歧異見解，就原判
    決已經詳予論駁之理由，任加爭執，上訴人泛指原判決採信
    被上訴人片面之詞，假借實質課稅原則，濫用所得稅法第66
    條之8規定，違法課徵上訴人配偶90年度未獲分配之股利收
    入，違反憲法第15條保障財產權之精神、所得稅法收付實現
    原則及實質課稅原則，復忽略所得稅法第66條之8立法理由
    有關避免破壞兩稅合一制度之意旨，曲解為該規定與兩稅合
    一制度脫鉤，違反法律解釋原則云云，既未具體表明原判決
    依其所認定之事實而適用所得稅法第66條之8規定，究有如
    何適用該法規錯誤或有判決不備理由等違背法令情事，而其
    引用憲法對財產權之保障及收付實現原則、實質課稅原則，
    在於爭執本件並無所得稅法第66條之8規定之適用，尚難認
    其訴訟事件所涉及之法律見解具有原則性。依首揭規定，上
    訴人提起上訴，不應許可，其上訴為不合法，應予駁回。
三、依行政訴訟法第249條第1項前段、第104條、民事訴訟法第
    95條、第78條，裁定如主文。
中    華    民    國    95    年    10    月    12    日
                  第二庭審判長法  官  廖  政  雄
                              法  官  鍾  耀  光
                              法  官  姜  仁  脩
                              法  官  王  德  麟
                              法  官  黃  清  光
以  上  正  本  證  明  與  原  本  無  異
中    華    民    國    95    年    10    月    12    日
                              書記官  蘇  金  全


司法院資訊處製作；財團法人民間司法改革基金會備份。
